臺灣屏東地方法院民事裁定
110年度消債職聲免字第78號
聲  請  人  
即 債務 人  黃財    



相  對  人  
即 債權 人  台新國際商業銀行股份有限公司

法定代理人  尚瑞強  


相  對  人  
即 債權 人  花旗（台灣）商業銀行股份有限公司


法定代理人  莫兆鴻  
代  理  人  陳正欽  


相  對  人  
即 債權 人  遠東國際商業銀行股份有限公司

法定代理人  周添財  


相  對  人  
即 債權 人  元大商業銀行股份有限公司


法定代理人  翁健    
代  理  人  黃勝豐  
相  對  人  
即 債權 人  凱基商業銀行股份有限公司


法定代理人  魏寶生  


相  對  人  
即 債權 人  滙誠第一資產管理股份有限公司

法定代理人  莊仲沼  
相  對  人  
即 債權 人  富邦資產管理股份有限公司

法定代理人  洪主民  


相  對  人  
即 債權 人  磊豐國際資產管理股份有限公司

法定代理人  張司政  


相  對  人  
即 債權 人  金陽信資產管理股份有限公司

法定代理人  陳雨利  
代  理  人  陳信華  
相  對  人  
即 債權 人  新光行銷股份有限公司

法定代理人  李明新  
代  理  人  鄭穎聰  
相  對  人  
即 債權 人  仲信資融股份有限公司

法定代理人  陳鳳龍  
代  理  人  王筑萱  
上列當事人間消費者債務清理之職權免責事件，本院裁定如下：
    主  文
聲請人黃財應予免責。
    理  由
一、按法院為終止或終結清算程序之裁定確定後，除別有規定外
    ，應以裁定免除債務人之債務；法院裁定開始清算程序後，
    債務人有薪資、執行業務所得或其他固定收入，扣除自己及
    依法應受其扶養者所必要生活費用之數額後仍有餘額，而普
    通債權人之分配總額低於債務人聲請清算前2年間，可處分
    所得扣除自己及依法應受其扶養者所必要生活費用之數額者
    ，法院應為不免責之裁定。但債務人證明經普通債權人全體
    同意者，不在此限；債務人有下列各款情形之一者，法院應
    為不免責之裁定，但債務人證明經普通債權人全體同意者，
    不在此限：「一、於七年內曾依破產法或本條例規定受免責
    。二、故意隱匿、毀損應屬清算財團之財產，或為其他不利
    於債權人之處分，致債權人受有損害。三、捏造債務或承認
    不真實之債務。四、聲請清算前二年內，因消費奢侈商品或
    服務、賭博或其他投機行為，所負債務之總額逾聲請清算時
    無擔保及無優先權債務之半數，而生開始清算之原因。五、
    於清算聲請前一年內，已有清算之原因，而隱瞞其事實，使
    他人與之為交易致生損害。六、明知已有清算原因之事實，
    非基於本人之義務，而以特別利於債權人中之一人或數人為
    目的，提供擔保或消滅債務。七、隱匿、毀棄、偽造或變造
    帳簿或其他會計文件之全部或一部，致其財產之狀況不真確
    。八、故意於財產及收入狀況說明書為不實之記載，或有其
    他故意違反本條例所定義務之行為，致債權人受有損害，或
    重大延滯程序。」債務人有前條各款事由，情節輕微，法院
    審酌普通債權人全體受償情形及其他一切情狀，認為適當者
    ，得為免責之裁定，消費者債務清理條例（下稱消債條例）
    第132條、第133條、第134條及第135條分別定有明文。又消
    債條例之立法目的，在於使陷於經濟上困境之消費者，得分
    別情形依該條例所定重建型債務清理程序（更生）或清算型
    債務清理程序（清算）清理債務，藉以妥適調整其與債權人
    及其他利害關係人之權利義務關係，保障債權人之公平受償
    ，並謀求消費者經濟生活之更生機會，從而健全社會經濟發
    展；消費者依清算程序清理債務，於程序終止或終結後，為
    使其在經濟上得以復甦，以保障其生存權，除另有上述消債
    條例第133條、第134條所規定不予免責之情形外，就債務人
    未清償之債務原則上採免責主義（消債條例第1條、第132條
    立法目的參照）。
二、本件聲請人黃財前於民國109年6月22日依消債條例規定向本
    院聲請清算，經本院以109年度消債清字第58號裁定自110年
    3月5日開始清算程序，並由本院司法事務官以110年度司執
    消債清字第21號進行清算程序。經本院司法事務官調查，聲
    請人名下僅有存款新臺幣（下同）163元，而無不動產、動
    產或其他可資變賣之財產，即通知聲請人繳納現金163元分
    配予各相對人，並於110年10月14日裁定終結清算程序，該
    裁定後於110年11月5日確定等情，業經本院依職權調閱上開
    案件卷宗核閱屬實。則依首開規定，本院自應審酌聲請人是
    否有消債條例第133條、第134條所定應為不免責裁定之情形
    。而本院依消債條例第136條規定，通知全體相對人及聲請
    人於111年2月21日到場陳述意見：
  ㈠聲請人具狀陳稱：聲請人於聲請清算前二年間（即107年6月2
    2日至109年6月21日）及裁定開始清算後（即110年3月5日）
    迄今，均係從事臨時工。聲請人以前是受雇擔任臨時船員，
    但近幾年幾乎沒有船東僱用，且因國內疫情影響，聲請人經
    常多日沒有零工可做，每月收入約為10,000元出頭。而聲請
    人雖未詳細計算其每月支出，但未超過依消債條例計算之最
    低生活標準，且有入不敷出之情形，身上無生活費時，即由
    胞姐黃曉嵐供應其三餐，或找其他親友借支，另除因疫情領
    取紓困補助10,000元外，並無領取其他補助款等語。
  ㈡相對人台新國際商業銀行股份有限公司未到庭惟具狀稱：不
    同意聲請人免責，請鈞院詳查聲請人是否有消債條例第133
    、134條各款所定不免責事由等語。
  ㈢相對人凱基商業銀行股份有限公司未到庭惟具狀稱：聲請人
    係因不當借貸而衍生自認無力清償之債務，應裁定聲請人不
    免責等語。　
  ㈣相對人磊豐國際資產管理股份有限公司未到庭惟具狀稱：相
    對人受讓對聲請人之債權至今均未受償，而聲請人應積極進
    取努力清償債務，不應以聲請免責逃避清償債務之責任，故
    不同意聲請人免責等語。
  ㈤相對人遠東國際商業銀行股份有限公司未到庭惟具狀稱：法
    院應依消債條例第1條所定之立法宗旨衡平債權債務雙方之
    利益及各別應負擔之義務與責任，相對人不同意聲請人免責
    ，並請鈞院詳查聲請人是否有消債條例第133、134條各款所
    定不免責事由等語。
  ㈥相對人元大商業銀行股份有限公司未到庭惟具狀稱：聲請人
    聲請清算程序，至清算程序終止，相對人僅受償18元，然免
    責制度係使經濟陷於困境之債務人在經濟上得以復甦，以保
    障其生存權最後之救濟手段，為免聲請人濫用清算程序規避
    清償債務之責任，請鈞院調查聲請人之財產所得資料，如聲
    請人有消債條例第133、134條各款所定不免責事由，請裁定
    不免責等語。
  ㈦相對人富邦資產管理股份有限公司未到庭惟具狀稱：聲請人
    現年約60歲，尚未達勞動基準法強制勞工退休之年齡，仍有
    勞動年數得以賺取報酬清理其債務，其自當竭力清償債務，
    以防消債條例被濫用，阻礙社會經濟健全及影響債權人公平
    受償之機會。而相對人於清算程序中僅受償7元，故不同意
    聲請人免責等語。　　
  ㈧相對人金陽信資產管理股份有限公司未到庭惟具狀稱：聲請
    人自稱其以跑船為業，則其每月收入應逾30萬元，如聲請人
    主張其入不敷出，亦應說明其日常生活係由何人資助。又相
    對人於清算程序中僅受償9元，如准予聲請人免責，則對各
    債權人不公，請鈞院詳查聲請人有無消債條例第133、134條
    各款所定不免責事由等語。
  ㈨相對人新光行銷股份有限公司未到庭惟具狀稱：聲請人現年
    約59歲，如非有特殊事由致無法謀生，其距法定退休年齡尚
    有6年以上，應積極工作清償債務，而非藉由消費者債務清
    理程序逃避債務，請鈞院詳查聲請人有無有消債條例第133
    、134條各款所定不免責事由後依法裁定等語。　
  ㈩相對人花旗（台灣）商業銀行股份有限公司未到庭惟具狀稱
    ：不同意聲請人免責，請詳查聲請人有無消債條例第133條
    及第134條所定不免責事由等語。
　相對人仲信資融股份有限公司未到庭惟具狀稱：對聲請人是
    否應裁定免責並無意見等語。　
　相對人滙誠第一資產管理股份有限公司則未到庭，亦未具狀
    表示意見。　
三、經查：
  ㈠聲請人無消債條例第133條所定應不予免責之事由：
  ⒈按消債條例第133條之立法理由略以：為免債務人濫用清算程
    序以獲免責，並敦促有清償能力者，利用薪資、執行業務所
    得或其他固定收入清償債務而受免責，爰以債務人聲請清算
    前二年間，可處分所得扣除自己及依法應受其扶養者所必要
    生活費用之數額為計算基礎，以為裁定免責之依據。法院裁
    定開始清算程序後，債務人有薪資、執行業務所得或其他固
    定收入，扣除自己及依法應受其扶養者所必要生活費用之數
    額後仍有餘額，始應依消債條例第133條為不免責裁定之審
    查。而該條規定係為免債務人濫用清算程序以獲免責，並敦
    促有清償能力者，利用薪資、執行業務所得或其他固定收入
    清償債務而受免責，該條之立法說明甚詳，是消債條例第13
    3條著重於債務人之於開始清算程序後收入固定，於清算程
    序終止或終結後可預期其能以收入扣除必要支出及依法應受
    其扶養者所必要生活費用之數額後之餘額，用以清償債務，
    則該條所稱「固定收入」，須債務人之所得在一般情形下，
    可得期待將持續固定保有者，始當屬之。
  ⒉聲請人主張其於聲請清算前二年間及裁定開始清算後迄今，
    均係從事臨時工，每月收入約為10,000元出頭等情，雖未提
    出何證明文件。然經本院依職權調查，聲請人前曾以屏東縣
    東港區漁會為加保單位投保勞工保險，惟已於92年11月7日
    退保，其後並無再次投保之紀錄，且其於107年至109年間均
    無申報所得，自107年6月起迄今亦無出入境紀錄，有勞保局
    電子閘門網路資料查詢表、稅務電子閘門財產所得調件明細
    表及入出境資訊連結作業查詢結果等件可參（見本院卷第9
    至19頁），核與聲請人所稱並無固定雇主，而係從事臨時工
    乙節相符。聲請人之胞姊黃曉嵐亦曾於111年2月21日到庭陳
    稱：「他是漁工，跑一次船，大概需要10幾天，約大概1萬
    元，然後各漁工需要幫忙分攤在船上的飲食及油費......」
    ，亦與聲請人前開主張相符，是於查無聲請人有其他隱藏收
    入來源之情形下，堪信聲請人所述為真實，參酌聲請人於清
    算程序中曾出具收入切結書，稱每月收入約12,000元，本院
    爰以前開數額作為聲請人之每月收入計算。另聲請人自陳曾
    領取疫情紓困補助10,000元，惟上開補助款屬於一次性領取
    之補助，不具持續性，故不予計入聲請人之固定收入範圍，
    併此敘明。
  ⒊又按債務人必要生活費用，以最近一年衛生福利部或直轄市
    政府所公告當地區每人每月最低生活費一點二倍定之。受扶
    養者之必要生活費用，準用第一項規定計算基準數額，並依
    債務人依法應負擔扶養義務之比例認定之。債務人聲請更生
    或清算時所提財產及收入狀況說明書，其表明每月必要支出
    之數額，與本條例第六十四條之二第一項、第二項規定之認
    定標準相符者，毋庸記載原因、種類及提出證明文件。消債
    條例第64條之2第1項、第2項及消債條例施行細則第21條之1
    第3項定有明文。聲請人個人日常生活必要費用部分，審酌
    聲請人負債之現況，基於社會經濟活動之互賴及誠信，該日
    常生活所需費用，自應節制開支，不得有超越一般人最低生
    活標準之享受，否則反失衡平，本院參酌衛生福利部所公告
    歷年最低生活費標準，107至111年度臺灣省每人每月最低生
    活費之1.2倍分別為14,866元（107至109年）、15,946元及1
    7,076元，則聲請人每月最低生活費除有特殊情形並有證據
    證明者外，自宜以前開數額為度，始得認係必要支出。聲請
    人主張其每月入不敷出、而其支出之數額未逾前引消債條例
    所定最低生活費用標準等情，雖未提出相關證明文件，惟如
    聲請人主張其每月支出數額依前引消債條例之規定計算，亦
    無需說明支出之原因、種類及提出證明文件。而黃曉嵐於11
    1年2月21日到庭時亦陳稱：「（問：根據聲請人陳述意見，
    聲請人之收入如不足以支應日常生活所需時，係由聲請人之
    胞姊黃曉嵐幫忙負擔？）是，如果他有一些帳單，我會先拿
    幾百塊給他，有時候他在家，我會負責三餐。」，亦可證明
    聲請人之收入並不足以支應其日常所需，而有入不敷出之情
    形。
　⒋從而，聲請人於裁定開始清算程序後至今每月雖約有12,000
    元之收入，惟前開收入尚不足以支應聲請人之日常生活所需
    ，核與消債條例第133條所定「法院裁定開始清算程序後，
    債務人有薪資、執行業務所得或其他固定收入，扣除自己及
    依法應受其扶養者所必要生活費用之數額後仍有餘額」之要
    件不符，故聲請人並無消債條例第133條之不免責事由。
　㈡相對人金陽信資產管理股份有限公司雖主張聲請人自稱以跑
    船為業，則跑遠洋漁船為業之每月收入應逾30萬元，如聲請
    人主張其入不敷出，亦應說明其日常生活係由何人資助等語
    ，並提出以網路搜尋引擎GOOGLE查詢「跑漁船多少薪資」之
    查詢結果頁面截圖，惟聲請人並未自稱係遠洋漁船之船員，
    經本院依職權調查，亦查無聲請人有如此數額之收入，且聲
    請人之胞姊亦已到庭說明係由其資助聲請人之日常所需，則
    於相對人未提出其他具體事證之情形下，相對人前開主張，
    本院即尚難採信。
  ㈢又本件聲請人並非7年內曾依破產法或消債條例規定受免責者
    ，而本院依職權就現有事證予以調查審酌之結果，復查無聲
    請人有何隱匿、毀損應屬清算財團之財產，或以顯不相當之
    對價出賣其財產等不利於債權人之處分、捏造債務或承認不
    真實之債務、隱匿、毀棄、偽造或變造帳簿或其他會計文件
    之全部或一部，致其財產之狀況不真確等行為，復無聲請清
    算前1年內，已有清算之原因，而隱瞞其事實，使他人與之
    為交易致生損害之行為，且無明知已有清算原因之事實，非
    基於本人之義務，而以特別利於債權人中之一人或數人為目
    的，提供擔保或消滅債務之行為，亦無故意於財產及收入狀
    況說明書為不實之記載，或有違反消債條例第9條第2項到場
    義務、第41條出席及答覆義務、第81條第1項提出財產及收
    入狀況說明書、債權人、債務人清冊義務、第82條第1項報
    告義務、第89條生活儉樸及住居限制義務、第101條提出清
    算財團書面資料義務、第102條第1項移交簿冊、文件及一切
    財產義務、第103條第1項答覆義務、第136條第2項協力調查
    義務之行為等消債條例第134條各款所定之應不免責之事由
    。
四、綜上所述，聲請人既經本院為終結清算程序之裁定確定，且
    不符合消債條例第133條所定之情形，復查無同條例第134條
    各款所列之不免責事由，依同條例第132條之規定自應裁定
    聲請人免責。
五、依消債條例第132條，裁定如主文。
中　　華　　民　　國　　111 　年　　4 　　月　　28　　日
                   民事庭         法　官　潘  快
上為正本係照原本作成
如不服本裁定，應於裁定送達後10日內，以書狀向本院提出抗告
，並繳納抗告費新臺幣1千元
中　　華　　民　　國　　111 　年　　4 　　月　　28　　日
　　　                            書記官　鍾嘉芸